【裁判字號】    88,訴,2656
【裁判日期】    891115
【裁判案由】    分割共有物
【裁判全文】
臺灣臺中地方法院民事判決            八十八年度訴字第二六五六號
    原      告    己○○
    訴訟代理人    吳榮昌律師
    複代理人      王世勳律師
    被      告    戊○○      .
                  乙○○      .
                  丁○○      .
                  甲○○      .
    右四被告共同
    訴訟代理人    賈俊益律師
    被      告    丙○○      .
右當事人間分割共有物事件，本院判決如左：
    主      文
兩造共有坐落台中市○○區○○段第一七六地號、第一七六之一地號、第一七六之二
地號土地分割如附圖甲案所示Ａ、Ｄ、Ｇ部分面積合計零點零肆玖伍捌柒公頃分歸原
告取得；Ｂ、Ｅ、Ｈ部分面積合計零點零捌柒參玖零公頃分歸被告戊○○、乙○○、
甲○○、丁○○取得，並各按應有部分肆分之壹保持共有；Ｃ、Ｆ、Ｉ部分面積合計
零點零陸捌肆捌玖公頃分歸被告丙○○所有。
訴訟費用由原告及被告丙○○各負擔三分之一，餘由被告戊○○、乙○○、甲○○、
丁○○各負擔十二分之一。
    事      實
甲、原告方面：
一、聲明：兩造共有坐落台中市○○區○○段第一七六地號、第一七六之一地號、第
     一七六之二地號土地，面積合計零點貳零伍肆陸陸公頃土地准予分割，分割方
     法如附圖乙案所示甲部分面積陸捌肆點捌捌陸陸平方公尺分歸原告所有；乙部
     分面積陸捌肆點捌捌陸陸平方公尺分歸被告戊○○、乙○○、甲○○、丁○○
     取得，並各按應有部分肆分之壹保持共有；丙部分面積陸捌肆點捌捌陸陸平方
     公尺分歸被告丙○○所有。
二、陳述：
（一）坐落台中市○○區○○段之第一七六地號、第一七六之一地號、第一七六之二
      地號等三筆相毗鄰之土地，地目均為旱，面積合計零點貳零伍肆陸陸公頃（下
      稱系爭土地），均同為原告及被告丙○○、戊○○、乙○○、甲○○、丁○○
      共有，原告應有部分為三分之一，被告丙○○應有部分為三分之一，被告戊○○、乙○○、甲○○、丁○○等四人之應有部分各為十二分之一。
（二）系爭土地已經台中市政府第二、三、四期擴大都市計畫劃定為風景區，非農業
      發展條例規定之耕地，依法得以分割，而上開土地三筆相毗鄰、地界相連，使
      用性質及地目均相同，兩造並無分管或不得分割期限之約定，因兩造間無法達
      成分割之協議，為求增加土地利用價值及便利，為此依民法第八百二十四條之
      規定，請求分割如附圖所示分割方案乙案。
三、證據：提出土地登記簿謄本三件、地籍圖謄本一件、土地所有權狀影本一件、台
    中市政府工務局八十八中都速字第八八○一八○一五號簡便行文表一件為證，並
    聲請履勘現場。
乙、被告戊○○、乙○○、甲○○、丁○○方面：
  一、聲明：求為判決如主文所示。
  二、陳述：同意以合併分割之方式分割，惟以系爭土地（重測前為台中市○○區○○段第一六六之一地號）原由被告等人之父陳秋賀與原告己○○、被告丙○○
      共有，民國七十八年三月十四日原告與被告等人之父陳秋賀協議，由陳秋賀將
      系爭土地上之建物移轉予原告，原告同意於系爭土地分割時，僅分配一百五十
      坪，超出一百五十坪以外之土地均應讓與陳秋賀，有受讓契約書一件可證。是
      依上開之協議，原告就系爭土地分割僅可分配一百五十坪，即四百九十五點八
      七平方公尺，其餘之一百八十九點零二平方公尺，應由被告戊○○、乙○○、
      甲○○、丁○○等四人分配，至於被告陳秋賀分配部分，與上開協議無影響，
      爰請求依附圖所示甲案分割。
  三、證據：提出讓受契約書影本一件為證。
丙、被告丙○○方面：
    被告未於最後言詞辯論期日到庭，惟其前到庭陳述對於本件土地分割無意見。
丁、本院依原告之聲請履勘現場，並囑託台中市中正地政事務所派員會同測量，製作
    勘驗筆錄、土地複丈成果圖附卷。
    理      由
一、本件被告丙○○經合法通知，未於最後言詞辯論期日到場，核無民事訴訟法第三
    百八十六條所列各款情形，爰依原告之聲請，由其一造辯論而為判決。
二、本件原告主張：坐落台中市○○區○○段第一七六地號、第一七六之一地號、第
    一七六之二地號等三筆相毗鄰之土地，地目均為旱，面積合計零點貳零伍肆陸陸
    公頃，均同為原告及被告丙○○、戊○○、乙○○、甲○○、丁○○等六人共有
    ，原告應有部分為三分之一，被告丙○○應有部分為三分之一，被告戊○○、乙○○、甲○○、丁○○等四人之應有部分各為十二分之一。上開土地已經台中市
    政府都市計畫劃定為風景區，依法得以分割，且地界相連，使用性質及地目均相
    同，兩造並無分管或不得分割期限之約定，因兩造間無法達成協議分割，為求增
    加土地利用價值及便利，爰依民法第八百二十四條之規定，請求分割如附圖所示
    分割方案乙案。被告戊○○、乙○○、甲○○、丁○○雖同意以合併分割方式分
    割系爭土地，惟以該土地原由被告等人之父陳秋賀與原告己○○、被告丙○○共
    有，原告與被告等人之父陳秋賀曾有協議，由陳秋賀將系爭土地上之建物移轉予
    原告，原告同意土地分割時僅分配一百五十坪，超出一百五十坪以外之土地均應
    讓與陳秋賀，故本件分割原告受分配之部分，應受上開協議拘束，爰請求依附圖
    所示甲案分割。
三、按除因物之使用目的不能分割或契約約定有不分割之期限者，共有人得隨時請求
    分割共有物，又分割之方法不能協議者，法院得因任何人之聲請為原物分割或變
    價分割，民法第八百二十三條第一項前段、第八百二十四條定有明文。本件原告
    主張坐落台中市○○區○○段第一七六地號、第一七六之一地號、第一七六之二
    地號等三筆相毗鄰之土地，地目均為旱，面積合計零點貳零伍肆陸陸公頃均同為
    兩造共有，原告應有部分為三分之一，被告丙○○應有部分為三分之一，被告戊○○、乙○○、甲○○、丁○○之應有部分各為十二分之一之事實，業據原告提
    出與所述相符之土地登記謄本三件、地籍圖謄本一件為證，而系爭土地已經台中
    市政府都市計畫劃定為風景區，亦有原告所提出之台中市政府工務局八十八中都
    速字第八八○一八○一五號簡便行文表一件在卷可憑，另兩造並無不得分割期限
    之約定，均同意就該三筆相毗鄰、使用目的均相同之土地予以合併分割等情，亦
    為兩造所是認，是原告請求就系爭共有土地請求合併分割自無不合，應予准許。
四、次按法院定共有物之分割方法，應斟酌當事人之聲明、共有物之性質、經濟效用
    及全體共有人之利益等公平決之。經查：系爭土地上目前約有三處建物，其中位
    於系爭土地下段部分之三合院（勘驗筆錄所載建物），現由被告丙○○居住使
    用，位於中間部分之建物（勘驗筆錄所載建物）係由被告戊○○等人之父陳秋
    賀以鐵皮浪板建築，上段部分以鐵皮浪板建造之建物（勘驗筆錄記載為建物）
    ，現由被告戊○○之母出租他人使用等情，已經本院會同台中市中正地政事務所
    測量人員勘測現場屬實，並製有勘驗筆錄及複丈成果圖附卷可稽。另分割後被告
    戊○○、乙○○、甲○○、丁○○等四人仍願依應有部分保持共有等情，亦據兩
    造分別陳明在卷，茲就兩造所提出之分割方法，分述如下：兩造所主張之分割方
    法，均係就系爭土地分以三份，均未考量上開建物之使用現狀，足見系爭土地上
    建物之完整保存，非兩造分割方案採擇之重點。而本院審酌附圖甲、乙二案所示
    之分割方法，就現址建物使用影響觀之，如採取甲案之分割方法，位於系爭土地
    上段之鐵皮浪板建物（勘驗筆錄所載建物）踰越中段部分有遭拆除之可能（勘
    驗筆錄所載建物、建物部分，無論採取甲案或乙案所示之方法分割，所生影
    響均相同），惟拆除之面積甚微影響不大。再參以系爭土地上之建物為老舊之三
    合院及鐵架建物，是以建物之惟持及共有人間使用利益而論，甲、乙二案之分割
    方法之優劣尚無軒輊。其次，甲、乙案分割方法之主要差別，係原告己○○與被
    告戊○○、乙○○、甲○○、丁○○二方分得土地面積之消長，就被告陳秋茂而
    言並無二致。且原告對於被告戊○○、乙○○、甲○○、丁○○等人主張：原告
    應受與被告之父陳秋賀所為協議拘束，就系爭土地之分割僅能分得一百五十坪一
    節，並不爭執，復具狀表示同意以被告主張之附圖甲案方式分割，是本院斟酌上
    情，認以附圖所示甲案之分割方法較為允當，爰判決如主文第一項所示。
五、又分割共有物之訴，係合兩造之必要共同訴訟，原、被告之間本可互換地位，本
    件原告起訴雖於法有據，但被告之應訴實因訴訟性質所不得不然，故所為抗辯自
    為伸張或防衛權利所必要，是以本院認本件之訴訟費用應由兩造依系爭土地應有
    部分之比例分擔較為公允，爰諭知如主文第二項所示。
六、結論：本件原告之訴為有理由，依民事訴訟法第三百八十五條第一項、第七十八
    條、第八十一條第二款、第八十五條第一項但書，判決如主文。
中      華      民      國    八十九    年     十一     月     十五     日
                                     臺灣臺中地方法院民事第四庭
~B法      官  王  邁  揚
右正本證明與原本無異。
如不服本判決，應於判決送達後二十日內，向本院提出上訴狀。
中      華      民      國    八十九    年     十一     月     十五     日
~B法院書記官


司法院資訊處製作；財團法人民間司法改革基金會備份。
